【裁判字號】    99,婚,809
【裁判日期】    991231
【裁判案由】    離婚等
【裁判全文】
臺灣臺中地方法院民事判決               99年度婚字第809號
原      告  戊○○
被      告  乙○○
上列當事人間請求離婚等事件，本院於民國99年12月17日言詞辯
論終結，判決如下：
    主      文
准原告與被告離婚。
對於兩造所生未成年子女丙○○（女、民國○○年○月○日生）權利
義務之行使或負擔，酌定由原告任之。
訴訟費用由被告負擔。
    事實及理由
甲、程序方面
壹、按言詞辯論期日，當事人之一造不到場者，得依到場當事人
    之聲請，由其一造辯論而為判決，民事訴訟法第385條第1項
    前段定有明文。
貳、查本件被告經合法通知，而未於言詞辯論期日到場，有本院
    言詞辯論筆錄、報到單、送達證書在卷可證；且核無民事訴
    訟法第386條各款所列情形，爰依原告之聲請，由其一造辯
    論而為判決。
乙、實體方面
壹、原告起訴主張：
一、原告與被告於民國79年3月8日結婚，育有未成年子女丙○○
    （女、○○年○月○日生）、甲○○（女、○○年○○月○日生）。
    詎被告於婚後對原告及子女生活置之不理，更多次藉故毆打
    原告，原告迫不得已，遂於91年間帶前開子女獨自生活迄今
    ，期間家庭生活費用亦均由原告負擔，被告從未關懷。兩造
    婚姻有重大事由致無法維持，爰依民法第1052條第2項之規
    定，請求判決離婚。
二、被告對前開未成年子女未盡保護教養之義務，不適宜行使子
    女權利義務。前開未成年子女自出生後均由原告照顧並負擔
    生活費，是為前開未成年子女之利益計，丙○○權利義務之
    行使或負擔，應由原告任之。
三、並聲明：（一）請准原告與被告離婚。（二）對於兩造所生
    未成年子女丙○○權利義務之行使或負擔，酌定由原告任之
    。（三）訴訟費用由被告負擔。
貳、被告則以：
一、被告每日上午4時，自南屯駕駛快餐車至西區英才路販賣，
    不論天氣如何均競業工作，絕無原告所指之事。被告近年因
    職業病，遂進補習班進修並從事代書與法拍屋工作，另投資
    購買土地，並無不負責、不認真之情事。兩造分居當時係因
    顧及子女唸書與照顧，原告以此為離婚事由，確值商榷。
二、被告並無違背夫妻共同生活與維持家庭生活和樂之事，縱兩
    造婚姻有破綻，被告亦非可歸責之一方。被告從未毆打原告
    ，僅曾起口角爭執。
三、因前開子女人格尚未健全，故應由兩造共同監護等語，資為
    抗辯。
四、並聲明：（一）原告之訴駁回。（二）訴訟費用由原告負擔
    。
參、得心證之理由
一、按民法第1052條第2項規定：有前項以外之重大事由，難以
    維持婚姻者，夫妻之一方得請求離婚，但其事由應由夫妻之
    一方負責者，僅他方得請求離婚。立法旨趣在符合現代多元
    化社會之需要，使裁判離婚之事由較富彈性，當婚姻破裂時
    ，夫妻已無共同生活之實質時，即得請求離婚。又婚姻如有
    難以維持之重大事由，於夫妻雙方均須負責時，應比較雙方
    之有責程度，僅責任較輕之一方，得向責任較重之他方請求
    離婚，如雙方之有責程度相同，則雙方均得請求離婚，以符
    公平。是婚姻是否難以維持，應斟酌破壞夫妻共同生活之具
    體情事，是否客觀上達於動搖夫妻之共同生活，致夫妻已喪
    失維持婚姻之意欲以為斷，亦即婚姻是否已生破綻而無回復
    之希望，其難以維持婚姻之事實，是否已達於倘處於同一境
    況，任何人均將喪失維持婚姻希望之程度以決之。且婚姻係
    以夫妻之共同生活為目的，配偶應互相協力保持其共同生活
    之圓滿、安全及幸福，因而夫妻應相互尊重以增進情感和諧
    及誠摯之相處，此為維持婚姻之基礎，若此基礎不復存在，
    致夫妻無法共同生活，無復合可能者，即應認有難以維持婚
    姻之重大事由存在。查：
（一）兩造於79年3月8日結婚，婚姻關係尚存續中之事實，為兩
      造所不爭，並有戶籍謄本在卷可證，自堪信為真實。
（二）證人甲○○結證稱因兩造經常吵架，且被告有時會毆打原
      告，故兩造自91年起迄今未一起居住共同生活，期間之家
      庭生活費用均由原告負擔，被告並未負擔等語明確（見本
      院99年10月11日言詞辯論筆錄），亦堪信為真實。被告雖
      辯稱其有負擔生活費用，每年過年時均給付新台幣（下同
      ）10萬元云云，然證人賴茂林結證稱被告並未於每年過年
      時給付原告10萬元，僅於去年過年時給付1次10萬元，叫
      其轉交給原告，平時被告只給過幾次1、2萬元，叫其轉交
      給原告，但次數不多等語明確（見本院99年10月29日言詞
      辯論筆錄），則被告縱曾給付部分金錢，仍不足其應負擔
      家庭生活費用部分，亦可認定；從而，被告前開抗辯，自
      不可取。
（三）是被告不思婚姻乃一男一女之兩性結合，以組織家庭共同
      生活為目的，夫妻生活貴在相互扶持，然被告未負擔家庭
      生活費用、對未成年子女未盡教養義務，且兩造分居近10
      年以上，均嚴重妨礙家庭共同生活之美滿幸福，客觀上已
      達於動搖夫妻之共同生活；而期間兩造亦無法誠摯對談、
      溝通，兩造顯然均喪失維持婚姻之意欲，且兩造之婚姻破
      綻已陷無法彌補之窘境；足徵任何人處於同一情況下，均
      不願繼續維持此種婚姻生活，堪認本件兩造間確有難以維
      持婚姻之重大事由存在，而無法繼續彼此之共同婚姻生活
      無疑。且就前開離婚事由觀之，應係較可歸責於被告。從
      而，原告依民法第1052條第2項之規定，請求判決離婚，
      應屬有據，自應准許。
二、次按離婚之訴，當事人得於第一審或第二審言詞辯論終結前
    ，附帶請求法院於認原告之訴為有理由時，並定對於未成年
    子女權利義務行使負擔之內容及方法；前項情形，法院亦得
    依職權定之，民事訴訟法第572條之1第1項、第2項前段著有
    規定。第按夫妻離婚者，對於未成年子女權利義務之行使或
    負擔，依協議由一方或雙方共同任之；未為協議或協議不成
    者，法院得依夫妻之一方、主管機關、社會福利機構或其他
    利害關係人之請求或依職權酌定之；前三項情形，法院得依
    請求或依職權，為子女之利益酌定權利義務行使負擔之內容
    及方法；法院得依請求或依職權，為未行使或負擔權利義務
    之一方酌定其與未成年子女會面交往之方式及期間，民法第
    1055條定有明文。又法院為民法第1055條裁判時，應依子女
    最佳利益，審酌一切情狀，參考社工人員之訪視報告，尤應
    注意下列事項：1.子女之年齡、性別、人數及健康情形。2.
    子女之意願及人格發展之需要。3.父母之年齡、職業、品行
    、健康情形、經濟能力及生活狀況。4.父母保護、教養子女
    之意願及態度。5.父母子女間或未成年子女與其他共同生活
    之人間之感情狀況，民法第1055條之1亦有明文。再按法院
    依法為未成年子女酌定權利義務之行使或負擔之人時，對已
    發生家庭暴力者，推定由加害人行使或負擔權利義務不利於
    該子女，家庭暴力防治法第43條亦有規定。查：
（一）本件原告請求離婚之訴為有理由，業如前述；則原告自得
      依前開民事訴訟法第572條之1之規定，附帶請求本院並定
      對於兩造所生前開未成年子女權利義務行使負擔之內容及
      方法。
（二）兩造婚後育有未成年子女丙○○（女、○○年○月○日生），
      有前開戶籍謄本在卷可證。且兩造於本件審理終結前，對
      於前開未成年子女權利義務之行使或負擔未為協議由一方
      或雙方共同任之，本院自得依聲請及職權酌定之。
（三）經本院依職權函請主管機關進行訪視結果，財團法人臺中
      市私立龍眼林社會福利慈善事業基金會略以：原告為○○年
      ○月○○日生，從事房地產業務工作，高職畢業，每月平均
      收入為10萬元；被告為○○年○月○○日生，從事代書工作，
      每月收入平均為6萬元，健康良好；丙○○盼與原告一起
      住，並由原告擔任其監護人。訪視社工人員評估原告較適
      合監護子女，因前開子女表示盼由原告監護，且前開子女
      為女性，故建議由原告單方監護等語，此有前開基金會99
      年10月14日財龍監字第0991504號函暨所附未成年子女監
      護權調查訪視報告在卷可證。
（四）原告為○○年○月○○日生，高職畢業，在私人公司擔任房屋
      銷售員，無宗教信仰，除頸椎不好外，身體健康，娘家父
      母及朋友可幫忙照顧子女；被告為○○年○月○○日生，高中
      畢業等事實，為兩造所不爭（見本院99年11月29日言詞辯
      論筆錄），自堪信為真實。又原告無前科，名下有房屋2
      筆、土地4筆、投資1筆，財產總額為1,689,063元，98年
      度所得給付總額為48,758元；被告則有詐欺、傷害前科，
      名下有房屋與土地各1筆、汽車1輛，財產總額為1,483,00
      0元，98年度所得給付總額為3,000元，此有臺灣高等法院
      被告前案紀錄表與稅務電子閘門財產所得調件明細表在卷
      可證，亦堪信為真實。
（五）綜合以觀，本院審酌兩造所生前開未成年子女，正值成長
      與人格發展學習之重要時刻，亟需家人付出心力、時間予
      以指導，而原告有照顧意願並為該子女目前之主要照顧者
      ，有照顧經驗，並有親友支持系統足以照顧前開子女；被
      告則較無照顧經驗、且素行較差不足為子女之典範。從而
      ，本院依民法第1055條之1各款所示，斟酌兩造所生前開
      未成年子女之最佳利益，並參酌前開訪視報告、子女意願
      ，爰依原告所請，對於兩造所生前開未成年子女權利義務
      之行使或負擔，酌定由原告任之，並判決如主文第2項所
      示。
三、本件事證已臻明確，兩造所為之其他主張，陳述並所提之證
    據，經審酌後，認均與本件之結論無礙，不再一一論述，併
    此敘明。
丙、訴訟費用負擔之依據：民事訴訟法第78條。
中    華    民    國    99    年    12    月    31    日
                    家事法庭    法  官  陳卿和
以上正本係照原本作成。
如對本判決上訴，須於判決送達後20日內向本院提出上訴書狀（
須附繕本）。
中    華    民    國    99    年    12    月    31    日
                                書記官  薛淑玲




司法院資訊處製作；財團法人民間司法改革基金會備份。
